【裁判字號】    99,訴,2289
【裁判日期】    990924
【裁判案由】    偽造文書等
【裁判全文】
臺灣板橋地方法院刑事判決              99年度訴字第2289號
公  訴  人  臺灣板橋地方法院檢察署檢察官
被      告  甲○○
上列被告因偽造文書等案件，經檢察官提起公訴（99年度偵緝字
第1201號、第1202號、99年度偵字第15648 號），本院判決如下
：
    主  文
甲○○意圖為自己不法之所有，而侵占自己持有他人之物，累犯
，處有期徒刑月；又行使變造公文書，足以生損害於公眾及他
人，累犯，處有期徒刑壹年貳月；又於夜間侵入住宅竊盜，累犯
，處有期徒刑捌月。應執行有期徒刑壹年拾月。
    事  實
一、甲○○前因詐欺案件，經本院於民國96年6 月29日以96年度
    簡字第3985號判處有期徒刑3 月，並於96年11月30日撤回上
    訴確定。嗣經本院以96年度聲減字第7873號裁定減刑為有期
    徒刑1 月又15日確定，而於97年1 月3 日繳納易科罰金而執
    行完畢。
二、詎其猶不知悔改，明知其友人戊○○前於97年10月24日向銘
    富車業行（負責人為張正錦，設於臺北縣中和市○○路339
    號）購買機車，形式上雖以貸款方式購買，但於核貸後，旋
    再將機車賣回該車業行（但須扣除若干費用），藉以實際上
    取得機車貸款（即一般俗稱之「買車轉現」）。其竟基於意
    圖為自己不法所有之侵占犯意，於97年11月24日，利用其代
    戊○○至上開車業行拿取上開買車轉現之款項（經上開車業
    行扣除相關費用後，實際可領金額為新台幣【下同】2 萬8
    千元）之機會，將該筆2 萬8 千元款項易持有為所有，而侵
    占入己。
三、又甲○○明知臺灣板橋地方法院檢察署檢察官於97年12月17
    日所開立之調解案件轉介單，乃係檢察官將其與戊○○之前
    揭侵占案件轉介向臺北縣中和市調解委員會聲請調解。詎其
    為圖與感情不睦而分居之配偶丙○○謀求見面之機會，竟基
    於變造公文書並持以行使之犯意，先於97年12月31日，在其
    臺北縣中和市○○路196 巷9 弄6 之4 號之住處內，將上開
    轉介單上之聲請人、相對人各項欄位之內容及案件、日期之
    記載以修正帶貼白後，再加以影印，嗣於98年1 月5 日晚上
    7 時許，持上開影印後之轉介單，與丙○○相約於臺北縣中
    和市○○街26巷8 號永華托兒所後門，並佯稱因丙○○積欠
    手機費用未繳，而提示上開影印之轉介單1 紙予丙○○，請
    丙○○於該影印轉介單之貼白欄位處填寫資料，其將協助丙○○代為處理此項電信問題，致丙○○不疑有他，而在該影
    印轉介單之聲請人各項欄位內提載其姓名、年籍、住居所、
    電話等各項資料，並填載案件（事件）為「電信」，日期則
    填載為「98年1 月5 日」，而以此方式變造該調解案件轉介
    單，並持以向丙○○行使並交付給丙○○，足以生損害於丙○○及臺灣板橋地方法院檢察署執行轉介調解案件之正確性
    。嗣於98年1 月10日晚上6 時許，甲○○復撥打電話給丙○○，佯稱欲交付上述電信事件之強制扣薪文件，雙方即相約
    於同日晚上8 時許，在臺北縣中和市○○路196 巷9 弄6 之
    4 號門前見面。然因甲○○依約到場後，見丙○○由父母相
    陪，即心虛轉身離去，遂遭丙○○父母阻止其離去，並報警
    處理，警方到場後扣得丙○○母親劉美佳所交付之上開變造
    之調解案件轉介單1 紙，因而查獲上情。
四、甲○○另基於意圖為自己不法所有之竊盜犯意，於99年3 月
    9 日凌晨1 時許之夜間，見臺北縣中和市○○路41號公寓大
    樓之樓下大門未鎖，即直接開啟大門侵入該大樓，再上至該
    大樓6 樓之乙○○住處門前，竊取乙○○所有放置於該門口
    處之靴子、球鞋各2 雙，並將之放入其隨身所攜帶之袋子內
    ，旋即得手逃逸。
五、案經戊○○、丙○○、乙○○訴由臺北縣警察局中和第一分
    局報告臺灣板橋地方法院檢察署檢察官偵查起訴。
    理  由
壹、證據能力方面
    按「被告以外之人於審判外之言詞或書面陳述，除法律有規
    定者外，不得作為證據」，刑事訴訟法第159 條第1 項定有
    明文，此即學理上所稱「傳聞證據排除法則」。依上開法律
    規定，傳聞證據原則上固無證據能力，但如法律別有規定者
    ，即例外認有證據能力。又被告以外之人於審判外之陳述，
    雖不符同法第159 條之1 至第159 條之4 之規定，但經當事
    人於審判程序同意作為證據，法院審酌該言詞陳述或書面陳
    述作成時之情況，認為適當者，亦得為證據，此則據同法第
    159 條之5 第1 項定有明文。鑒於採用傳聞證據排除法則之
    重要理由之一，係因傳聞證據未經當事人之反詰問予以覈實
    ，若當事人願放棄對原供述人之反對詰問時，原則上即可承
    認該傳聞證據之證據能力，而揆諸我國刑事訴訟法第159 條
    之5 之立法理由，除參照前述傳聞證據排除法則之基本法理
    外，亦參考日本刑事訴訟法第326 條之立法例，查日本刑事
    審判實務之運作，有關檢察官及被告均同意作為證據之傳聞
    書面材料或陳述，可直接援引該國刑事訴訟法第326 條作為
    傳聞例外之法律依據，僅在檢察官與被告不同意之情況下，
    乃須根據其他傳聞例外規定俾以斟酌該等書面材料或陳述是
    否具有證據能力，在當事人間無爭執之案件中，傳聞證據基
    本上均可依據前引規定提出於法院使用。職是之故，我國刑
    事訴訟法第159 條之5 之適用應可作同上之解釋。經查，本
    件判決後開所示之被告甲○○以外之人於審判外之陳述（包
    括書面陳述），固均屬傳聞證據，惟被告及公訴檢察官就前
    揭審判外陳述之證據能力，先後於本院準備程序及審判期日
    中均表示同意上開證據資料有證據能力。本院審酌上開證據
    資料製作時之情況，尚查無違法不當及證明力明顯過低之瑕
    疵，亦認為以之作為證據應屬適當，故揆諸前開法律規定與
    說明，爰逕依刑事訴訟法第159 條之5 第1 項規定，認前揭
    證據資料均例外有證據能力。
貳、實體方面
  一、事實認定部分
      訊據被告甲○○對於前開時、地侵占、變造公文書並持以
      行使及竊盜之犯罪事實均已坦承不諱，核與其於警詢、偵
      查中所供大致相符，尚無明顯矛盾或不合常情之處；又告
      訴人戊○○買車轉現所得之款項2 萬8 千元，係由被告代
      領之後予以侵占入己之事實，亦經證人張正錦、告訴人戊○○於警詢、偵查中各自證述明確；再被告持前揭調解案
      件轉介單，請不知情之告訴人丙○○於其上填載前揭各項
      資料後，予以變造並交付告訴人丙○○之事實，亦經告訴
      人丙○○於警詢、偵查中證述無訛，並核與證人即告訴人
      丙○○之父母劉美佳、施文卿於警詢或偵查中所證相符；
      另告訴人乙○○前揭住處門口之鞋子遭竊之事實，亦經告
      訴人乙○○於警詢、偵查中證述綦詳；此外，本件復有機
      車買賣訂購書影本、調解案件轉介單影本、委任書各1 份
      、監視錄影畫面翻拍照片暨被告之採證照片共3 張附卷為
      佐，並有前揭變造之調解案件轉介單1 紙扣案可稽。綜上
      所述，足徵被告之自白核與事實相符，其所為自白當堪採
      信，是以本件事證已臻明確，被告之犯行應堪認定。
  二、論罪科刑部分：
    (一)按影本與原本可有相同之效果，如將原本予以影印後，將
      影本之部分內容竄改，重加影印，其與無制作權人將其原
      本竄改，作另一表示其意思者無異，應成立變造文書罪（
      參見最高法院73年台上字第3885號判例意旨）。查被告將
      檢察官所開立之前揭調解案件轉介單部分內容以修正帶貼
      白，再予以影印後，復利用不知情之告訴人丙○○於其上
      填載相關內容，自屬變造公文書之行為。又按刑法第321
      條第1 項第1 款之夜間侵入住宅竊盜罪，其所謂「住宅」
      ，乃指人類日常居住之場所而言，公寓亦屬之。至公寓樓
      下之「樓梯間」，雖僅供各住戶出入通行，然就公寓之整
      體而言，該樓梯間為該公寓之一部分，而與該公寓有密切
      不可分之關係，故於夜間侵入公寓樓下之樓梯間竊盜，難
      謂無同時妨害居住安全之情形，自應成立刑法第321 條第
      1 項第1 款於夜間侵入住宅竊盜罪（參見最高法院76年台
      上字第2972號判例意旨）。查被告於夜間見前揭公寓大樓
      之樓下大門未鎖，即擅自開啟該大門後，侵入至告訴人乙○○住處門前竊取鞋子，核其行竊之地點為該公寓大樓之
      一部分，而與該公寓大樓有密切不可分之關係，自亦屬夜
      間侵入住宅竊盜之行為。是核被告所為，分別係犯刑法第
      335 條第1 項之侵占罪、刑法第216 條、第211 條之行使
      變造公文書罪及刑法第321 條第1 項第1 款之夜間侵入住
      宅竊盜罪。被告變造前揭調解案件轉介單後復持以行使，
      變造公文書之低度行為應為行使之高度行為所吸收，不另
      論罪。被告利用不知情之告訴人丙○○變造前揭調解案件
      轉介單，為間接正犯。被告所犯上開三罪，犯意各別，且
      係分別所為，應予分論併罰。被告前有如犯罪事實欄所載
      之論罪科刑及執行完畢之紀錄，此有臺灣高等法院被告前
      案紀錄表1 份在卷可按，其受有期徒刑執行完畢，於5 年
      以內故意再犯本件最重本刑為有期徒刑以上之罪，均為累
      犯，應依刑法第47條第1 項規定，各加重其刑。
    (二)本院審酌被告正值青壯，本應依循正軌賺取財物，且其縱
      欲尋求與其配偶即告訴人丙○○復合或見面之機會，亦應
      採取正當之方法，詎其不思此為，竟利用協助友人即告訴
      人戊○○拿取買車轉現之款項之機會，侵占其所持有之款
      項2 萬8 千元，且利用凌晨深夜時分，侵入公寓大樓內行
      竊，並竊取前揭財物，除使告訴人乙○○權益受損，致使
      社會治安益形敗壞外，亦將使告訴人乙○○心理上留下難
      以抹滅之負面陰影，而其變造前揭調解案件轉介單，更使
      檢察官轉介調解案件之正確性受到質疑，混淆告訴人丙○○或一般民眾對於司法之觀感，是被告所為自應分別受有
      相當程度之刑事非難；惟另考量被告於犯後已能全部坦承
      犯行，兼衡其之犯罪動機、目的、手法、告訴人等人所受
      財物損害尚屬有限及被告之智識程度非高（學歷為高職畢
      業）、家庭經濟狀況僅為勉持等一切情狀，酌情分別量處
      如主文所示之刑，，並定其應執行之刑，以資懲儆。
    (三)至扣案變造之前揭調解案件轉介單，雖係供本件行使變造
      公文書所用之物，但被告業已行使而交付告訴人丙○○取
      得，衡情已屬丙○○所有，要非被告所有，自無從併予宣
      告沒收，公訴意旨認應併予宣告沒收，即容有誤會（按：
      至公訴意旨認應依刑法第219 條之規定宣告沒收，然該條
      所規定之沒收客體乃係偽造之印章、印文或署押，並非變
      造之公文書，故公訴意旨此節所認亦容有誤會）；又該變
      造之調解案件轉介單，其上固有檢察官「丁○○」之影印
      印文1 枚，然此乃係被告影印真正之調解案件轉介單後所
      當然複製產生，並非偽造，自亦無依刑法第219 條沒收之
      餘地。另被告雖持其隨身攜帶之袋子裝放前揭所竊之鞋子
      ，但依被告於偵查中所供，該袋子乃係案發當日其拿來裝
      安全帽及雨衣所用，並非直接用以竊盜，況該袋子並未扣
      案，為免日後本案確定後執行上之困擾，本院亦認毋庸宣
      告沒收。
據上論斷，應依刑事訴訟法第299 條第1 項前段，刑法第335 條
第1 項、第216 條、第211 條、第321 條第1 項第1 款、第51條
第5 款、第47條第1 項，刑法施行法第1 條之1 第1 項、第2 項
前段，判決如主文。
本案經檢察官陳姿雯到庭執行職務。
中    華    民    國    99    年    9     月    24    日
                  刑事第十七庭  審判長法  官  陳信旗
                                      法  官  許映鈞
                                      法  官  俞秀美
以上正本證明與原本無異。
如不服本判決，應於判決送達後10日內敘明上訴理由，向本院提
出上訴狀 (應附繕本) ，上訴於臺灣高等法院。其未敘述上訴理
由者，應於上訴期間屆滿後20日內向本院補提理由書，「切勿逕
送上級法院」。
                                      書記官  陳金鳳
中    華    民    國    99    年    9     月    27    日
附錄本案論罪科刑法條全文：
刑法第335 條
    意圖為自己或第三人不法之所有，而侵占自己持有他人之物
    者，處5 年以下有期徒刑、拘役或科或併科1 千元以下罰金
    。
    前項之未遂犯罰之。
刑法第216 條
    行使第210 條至第215 條之文書者，依偽造、變造文書或登
    載不實事項或使登載不實事項之規定處斷。
刑法第211 條
    偽造、變造公文書，足以生損害於公眾或他人者，處1 年以
    上7 年以下有期徒刑。
刑法第320 條
    意圖為自己不法之所有或第三人不法之所有，而竊取他人之
    動產者，為竊盜罪，處5 年以下有期徒刑、拘役或5 百元以
    下罰金。
    意圖為自己或第三人不法之利益，而竊佔他人之不動產者，
    依前項之規定處斷。
    前二項之未遂犯罰之。
刑法第321 條
    犯竊盜罪而有左列情形之一者，處6 月以上、5 年以下有期
    徒刑：
    一、於夜間侵入住宅或有人居住之建築物、船艦或隱匿其內
        而犯之者。
    二、毀越門扇、牆垣或其他安全設備而犯之者。
    三、攜帶兇器而犯之者。
    四、結夥三人以上而犯之者。
    五、乘火災、水災或其他災害之際而犯之者。
    六、在車站或埠頭而犯之者。
    前項之未遂犯罰之。

司法院資訊處製作；財團法人民間司法改革基金會備份。
